臺灣高等法院刑事判決　　　　　　　　96年度上訴字第2540號
上　訴　人　臺灣板橋地方法院檢察署檢察官
上　訴　人
即　被　告　甲○○
上列上訴人因誣告等案件，不服臺灣板橋地方法院96年度訴字第
219號，中華民國96年4月30日第一審判決（起訴案號：臺灣板橋
地方法院檢察署95 年度偵字第26839號、第28295號、第28658號
），提起上訴，本院判決如下：
    主  文
原判決關於公然侮辱部分撤銷。
甲○○公然侮辱人，處拘役拾日，如易科罰金，以銀元參佰元折
算壹日，減為拘役伍日，如易科罰金，以銀元參佰元折算壹日。
其他上訴駁回。
    事  實
一、甲○○係臺北縣土城市○○路○段一四九巷「臺北親家」社
    區住戶，因社區公告欄張貼原審法院九十五年五月三日板院
    輔民仁９５板小調４２字第３８７１號函文（內容乃有關「
    臺北親家」社區管理委員會訴請甲○○給付管理費事宜）而
    與社區管理委員會公關委員乙○○（原名王水塵）有過節，
    心生不滿，竟基於公然侮辱之犯意，於九十五年五月十四日
    下午七時三十分許，在該社區中庭出入口附近，當眾辱罵乙
    ○○「王水塵，王八蛋」等語，使在場之王旺欉、據報前來
    處理之臺北縣政府警察局土城分局土城派出所（以下簡稱土
    城派出所）警員梁俊源、楊勝雄及經過社區中庭之不特定居
    民均得以聽聞，足使乙○○受羞辱。
二、案經乙○○訴由臺灣板橋地方法院檢察署檢察官偵查起訴。
    理  由
壹、本件原判決公訴不受理部分，業經確定，不在本件審理範圍
    ，合先敘明。
貳、有罪撤銷改判部分：
一、訊據被告甲○○對於其係「臺北親家」社區住戶，因社區管
    理委員會公關委員乙○○在公告欄張貼上開訴訟文書而與乙
    ○○有過節之情，供認不諱，雖矢口否認有上開公然侮辱犯
    罪，辯稱：伊不記得有無罵過「王水塵，王八蛋」，如果有
    罵，也是替天行道云云。
二、經查：上揭犯罪事實，業據證人即告訴人乙○○於原審審理
    時，具結證稱：「（九十五年五月十四日十九時三十分，你
    人在哪裡？）我在家裡，後來被告在中庭大吵大鬧，人家就
    叫我下去。我下去時，還有二位警員及王旺欉在場，我一下
    去，看到二位警員在談張貼判決的事情，被告就指者我大喊
    『王水塵，王八蛋』，地點是在我們中庭的出入口。她講這
    句話時，有二位警員、王旺欉及經過的住戶都有聽到。」、
    「（為何被告指著你叫王水塵？）王水塵是我的本名，社區
    ○○○○道。」、「（當天你們是要張貼何種民事訴訟文書
    ？）因為被告欠繳管理費，管委會有向她提起民事訴訟，當
    時就是要張貼告證一的訴訟文書（即原審法院九十五年五月
    三日板院輔民仁９５板小調４２字第３８７１號函文），另
    外還有臺北地院簡易庭的開庭通知書。」等語明確，核與證
    人即當時在場之社區管理委員會總幹事王旺欉於同日證述：
    「（九十五年五月十四日晚上你人在哪裡？）我在『臺北親
    家』社區的辦公室。」、「（當時有無發生何事？）被告在
    中庭吵鬧，我就出來，她是與王水塵在吵撕毀社區公告被告
    積欠管理費文書的事。」、「（你當時看到何事？）我看到
    被告在罵『王水塵，王八蛋』。」及「（當時現場還有誰在
    ？）二位警員、警衛、乙○○，住戶來來去去。」之情節相
    符。另證人即當天在場之土城派出所警員楊勝雄亦於本院審
    理時，具結證稱：「（九十五年五月十四日你是否有到『臺
    北親家』社區？）有的，我是接到勤務中心的通報到現場處
    理。到現場後，我看到被告與王水塵在吵架，是關於張貼公
    告的事。吵架當中我有聽到被告罵乙○○『王水塵，王八蛋
    』。...。 」等情綦詳，足認被告確有在公眾得自由進出之
    社區中庭內，公開出言辱罵乙○○「王水塵，王八蛋」等語
    ，使往來之不特定人均得以聽聞，足以貶抑乙○○無訛。被
    告所辨上情，洵屬卸責之詞，無足採信。故本案事證明確，
    被告犯行堪予認定。核被告所為，係犯刑法第三百零九條第
    一項之公然侮辱罪。
三、原審予以論科，原無違誤。被告上訴意旨否認犯罪，公訴人
    上訴意旨指原判決量刑過輕，各偏執一端，均無理由，惟查
    本件犯罪時間在96年4 月24日以前，合於中華民國96年罪犯
    減刑條例所定減刑條件，原審未及減刑，亦屬違誤，本院自
    應將原判決撤銷改判。爰審酌被告與乙○○間雖素有嫌隙，
    但雙方均應循理性、合法途徑解決紛爭，被告自詡為知識份
    子，竟僅為發洩個人不滿情緒，即公然以粗鄙言語貶抑告訴
    人，有害告訴人之人格尊嚴，犯罪後復未見自省，暨其犯罪
    之動機、目的、手段等一切情狀，量處如主文所示之刑，并
    諭知易科罰金之折算標準，又減刑并諭知易科罰金之折算標
    準如主文所示。
四、應併予敘明者：
  (一)被告行為後，刑法第三十三條第五款關於罰金之最低數額，
    業於九十五年七月一日修正施行。被告所犯之刑法第三百零
    九條第一項規定雖未修正，但在此次刑法及其施行法修正之
    前，依罰金罰鍰提高標準條例第一條前段之規定，刑法第三
    百零九條第一項罰金部分之法定刑度為「銀元三千元（即新
    臺幣九千元）以下，銀元一元（即新臺幣三元）以上」；嗣
    刑法施行法第一條之一增訂：「中華民國九十四年一月七日
    刑法修正施行後，刑法分則所定罰金之貨幣單位為新臺幣；
    九十四年一月七日刑法修正時，刑法分則編未修正之條文定
    有罰金者，自九十四年一月七日刑法修正施行後，就其所定
    數額提高為三十倍，但七十二年六月二十六日至九十四年一
    月七日新增或修正之條文，就其所定數額提高為三倍」，此
    規定因屬前揭罰金罰鍰提高標準條例第一條但書所稱之「法
    律已依一定比率規定罰金或罰鍰之數額或倍數」，自應優先
    適用，另修正後刑法第三十三條第五款亦已將罰金刑調整為
    新臺幣一千元以上，以百元計算，故依修正後之標準換算，
    刑法第三百零九條第一項之罰金刑已變更為「新臺幣九千元
    以下，新臺幣一千元以上」，二者就罰金之最高數額固無不
    同，惟最低數額部分則以修正前之規定較有利於被告。依刑
    法第二條第一項前段規定，自應適用修正前之上開規定論處
    。
 (二) 刑法第四十一條第一項前段關於易科罰金之折算標準，亦於
    九十五年七月一日修正施行。依修正前刑法第四十一條第一
    項前段及修正前罰金罰鍰提高標準條例第二條之規定，易科
    罰金係以銀元一百元以上三百元以下即新臺幣三百元以上九
    百元以下折算一日，依修正後刑法第四十一條第一項前段之
    規定，則以新臺幣一千元、二千元或三千元折算一日，二者
    相較之下，以修正前之規定較有利於被告。依刑法第二條第
    一項前段規定，自應適用修正前刑法第四十一條第一項前段
    、修正前罰金罰鍰提高標準條例第二條之規定，諭知易科罰
    金之折算標準。）
參、上訴駁回部分：
一、公訴意旨另以：被告明知其積欠「臺北親家」社區管理委員
    會管理費，竟意圖使乙○○受刑事處分，於九十五年五月十
    五日下午三時許，向土城派出所提出刑事告訴，誣指乙○○
    要求王旺欉張貼前揭本院函文之行為妨害其名譽，因認被告
    涉犯刑法第一百六十九條第一項之誣告罪嫌。
二、按犯罪事實應依證據認定之，無證據不得認定其犯罪事實，
    又不能證明被告犯罪者，應諭知無罪之判決，刑事訴訟法第
    一百五十四條、第三百零一條第一項分別定有明文。次按誣
    告罪之成立，以告訴人所訴被訴人之事實必須完全出於虛構
??為要件，若有出於誤會或懷疑有此事實而為申告，以致不能
    證明其所訴之事實為真實，縱被訴人不負刑責，而告訴人本
    缺乏誣告之故意，亦難成立誣告罪名，有最高法院四十四年
    臺上字第八九二號判例可資參照。故如係事出有因，懷疑他
    人涉嫌犯罪而向偵查機關告訴告發或向法院提出自訴，縱令
    所告案件經檢察官處分不起訴或法院判決無罪，因申告人主
    觀上欠缺誣告之故意，自不能令其負擔誣告罪責。
三、公訴人認被告涉犯誣告罪嫌，無非以乙○○之供述，以及被
    告九十五年五月十五日前往土城派出所告訴乙○○妨害名譽
    之警詢筆錄一份，為其論述之依據。訊據被告承認曾於九十
    五年五月十五日前往土城派出所，對乙○○提出妨害名譽之
    告訴，惟堅詞否認此部分犯行，辯稱：乙○○不但張貼伊欠
    繳管理費之函文，還張貼另一份伊與他人訴訟之文書，該部
    分與社區公益無關，確實已妨害其名譽等語。
四、惟按誣告罪之成立，以告訴人所訴被訴人之事實必須完全出
    於虛構為要件，若有出於誤會或懷疑有此事實而為申告，以
    致不能證明其所訴之事實為真實，縱被訴人不負刑責，而告
    訴人本缺乏誣告之故意，亦難成立誣告罪名，44年台上字第
    892號著有判例。
五、經查：被告固確於九十五年五月十五日前往土城派出所，以
    乙○○要求王旺欉在「臺北親家」社區公告欄張貼伊欠繳管
    理費之本院函文，致伊感覺名譽遭侵害為由，向乙○○提出
    妨害名譽之告訴，而實際上王旺欉確曾應乙○○之要求，於
    九十五年五月十四日下午，欲在「臺北親家」社區公告欄內
    張貼本院九十五年五月三日板院輔民仁９５板小調４２字第
    ３８７１號函文，該函文內容乃有關「臺北親家」社區管理
    委員會訴請被告給付管理費等情，此業據被告自承不諱，並
    經證人乙○○、王旺欉分別於原審審理時證述明確，復有上
    開函文影本一紙及被告九十五年五月十五日警詢筆錄一份附
    卷可憑，堪予認定。然被告告訴乙○○妨害名譽所憑之事實
    ，既非出於虛構，況且社會一般通念咸認欠債不還表示個人
    債信能力不佳，公告此等事項將有害個人名譽，被告據此對
    乙○○提出妨害名譽之告訴，尚無違一般事理常情，自難認
    其主觀上有何誣告之犯意可言，故縱使乙○○被訴妨害名譽
    案件，業經臺灣板橋地方法院檢察署檢察官援引公寓大廈管
    理條例第三十五條規定，認定乙○○要求王旺欉張貼前述函
    文，乃本於社區管理委員會委員之職責，且與社區公共利益
    事項有關，並無妨害被告名譽之犯意而為不起訴處分，有臺
    灣板橋地方法院檢察署九十五年度偵字第二六八三九號不起
    訴處分書一份附卷可稽，揆諸前揭判例意旨說明，亦不能據
    此即認被告應負擔誣告罪責。
六、原審就此部分諭知被告無罪之判決，並無違誤。公訴人上訴
    意旨指摘原判決不當云云，為無理由，其上訴，應予駁回。
據上論斷，應依刑事訴訟法第368條、第369條第1項前段、第364
條、第299條第1項前段，刑法第2條第1項前段、第309條第1項、
修正前第41條第1項前段，刑法施行法第1條之1第1 項、第2項前
段，修正前罰金罰鍰提高標準條例第2條，中華民國96 年罪犯減
刑條例第2條第1項第3款、第9條，判決如主文。
本案經檢察官黃全祿到庭執行職務。
中　　華　　民　　國　　96　　年　　8 　　月　　31　　日
                　刑事第五庭　審判長法　官　吳　敦
                                　　法　官　張傳栗
                                　　法　官　陳祐治
以上正本證明與原本無異。
誣告部份，檢察官如不服本判決，應於收受送達後十日內向本院
提出上訴書狀，其未敘述上訴之理由者並得於提起上訴後十日內
向本院補提理由書（均須按他造當事人之人數附繕本）。
公然侮辱部份，不得上訢。
                                　　書記官　蔡慧娟
中　　華　　民　　國　　96　　年　　8 　　月　　31　　日
附錄：本案論罪科刑法條全文
刑法第三百零九條：
公然侮辱人者，處拘役或三百元以下罰金。
以強暴犯前項之罪者，處一年以下有期徒刑、拘役或五百元以下
罰金。
